【裁判字號】    89,判,996
【裁判日期】    890331
【裁判案由】    地價稅
【裁判全文】
行  政  法  院  判  決                            八十九年度判字第九九六號
    原      告  財團法人嘉義市天主教本篤會中國傳教會
    代  表  人  甲○○
    被      告  嘉義市稅捐稽徵處
右當事人間因地價稅事件，原告不服財政部中華民國八十七年十一月二十四日台財訴
字第八七○七○○一四八號再訴願決定，提起行政訴訟，本院判決如左︰
    主  文
原告之訴駁回。
    事  實
緣原告將所有坐落嘉義市○○段一七一、一七二、一七五至一七八、三三○、三三二
及三三五地號等九筆土地，無償提供財團法人台灣省嘉義市天主教會嘉義教區中華聖
母會（簡稱聖母會）興建醫院使用，經被告核課其民國八十六年地價稅新台幣（下同
）一、五六六、三四二元。原告不服，循序提起一再訴願，均遭決定駁回，遂提起行
政訴訟，茲摘兩造訴辯意旨於次：
原告起訴意旨略謂︰一、按「私有土地減免地價稅或田賦之標準如左：五、經事業主
管機關核准設立之私立醫院、捐血機關、社會救濟慈善及其他促進公眾利益，不以營
利為目的，且不以同業、同鄉、同學、宗親成員或其他特定人等為主要受益對象之事
業，其本身事業用地全免。但為促進公眾利益之事業，經由當地主管稽徵機關報經省
（市）主管機關核准免徵外，其餘應以辦妥財團法人登記，或係辦妥登記之財團所興
辦，且其用地為該財團法人所有為限。」為土地減免規則第八條第一項第五款所明定
。二、又上揭土地減免規則第八條第二項規定：「前項第一款之私立學校，第二款之
私立學校研究機構及第五款之私立社會救濟慈善各事業，其有收益之土地，而將全部
收益直接用於各該事業者，其他價稅或田賦得專案報消減免。第三款、第四款（請注
意條文中沒有第五款）、第六款、第七款、第八款、及第十一款之各事業用地，應以
各該事業所有為限。但第三款之事業租用公地為用地者，該公地仍適用該款之規定。
」上揭條文所列舉之第三、四、六、七、八、十一各款各事業用地，應以各該事業所
有為限。反推，未經列舉之第五款之事業用地，不需以各該事業所有均符合減免要件
。本案系爭標的依第五款免稅標的，被告不查。稱：「惟系爭土地所有權屬再訴願人
，而非聖母會（用地人）所有，顯見系爭土地益不符合免徵地價稅之規定。」一詞未
查明用地是否合免稅要件，即予駁回再訴願，顯屬速斷。難令人甘服。三、原告所有
坐落嘉義市○○路段一七一．．．等九筆土地，無償提供興建聖馬爾定醫院使用，且
該醫院為事業主管機關核准設定之財團法人醫院，為被告所不爭之事實，依據土地稅
減免規則第八款第一項第五款規定，係屬免徵地價稅之土地。四、再訴願決定理由略
稱：「本案系爭土地所使用者天主教聖馬爾定醫院，迄未辦妥財團法人登記，且系爭
土地也未經原處分機關報核准免徵地價稅，又興建者聖母會雖具有財團法人之人格，
惟系爭土地所有權屬再訴願人，而非聖母會所有，顯見系爭土地並不符合免徵地價稅
之規定。」一詞，顯然違背土地稅減免規則第八條立法意旨，茲分述如下：（一）土
地減免規則第八條第二項：「．．．第三、四、六、七、八及十一款之各事業用地，
應以各該事業所有為限。」原告係以第五款申請減免地價稅，非屬上項列舉各款。故
經事業主管核准設立之私立醫院，無須為該事業所有則符合免稅要件。被告違背條文
所訂文義，恣意解釋，顯然違背禁止行政濫為原則。（二）土地減免規則第八條第一
項第五款規定：「經事業主管機關核准設立之私立醫院．．．其本身事業用地全免。
」揆其意旨係指經事業主管機關核准設立醫院，醫院本身用地，免徵地價稅，配合同
條第二項規定解釋，該醫院用地，並無須醫院所有，只要為醫院用地則符合免徵地價
稅要件。（三）用地需為財團所有者方能符合免稅要件者，僅為同款但書所規定「為
促進公眾利益之事業。」原告係為一經事業主管機關核准設立之私立醫院，並非土地
減免規則第八條第一項第五款但書所規定之「為促進公眾利益之事業。」兩者顯然不
同，另聖馬爾定醫院亦已依衛生署指示，依醫療法規定，辦妥財團法人登記檢附法人
登記證書，五、本案系爭點在於土地稅減免規則第八條第一項第五款但書部分，即「
但為促進公眾利益之事業，經由當地主管稽徵機關經省（市）主管機關核准免徵者外
，「其餘」應以辦妥財團法人登記，或係辦妥登記之財團法人興辦，且其用地為該財
團法人所有為限。」上揭文中所指「其餘」係指但書所規定之「促進公眾利益之事業
」經由當地主管稽徵機關經省（市）主管機關核准免徵者」以外之其他促進公眾利益
之事業，同條第二項中，所列舉第三、四、六、七、八、十一款之各事業用地，應以
各該事業所有者為限。排除第一項第五款亦即第五款事業除但書規定未經由當地主管
稽徵機關經省（市）主管機關核准免徵以外之其他促進公眾事業利益之事業用地需為
該事業所有。以外之各事業用地無須以所有者為限亦得免徵地價稅。否則同條第二項
排除第一項第五款之各事業用地應以各該事業所有為限之規定便失所附麗形同具文。
被告擴張解釋，違反上揭法條文義。曲解法令，莫此為甚。六、「人民有依法律納稅
之義務。」為憲法第十九條所明定。所謂依法律納稅，當然係指法律明文規定應依其
文義解釋原告捨法律明文規定，而濫行解釋。顯然違反租稅法律原則。七、請撤銷原
處分及一再訴願決定等語。
被告答辯意旨略謂︰一、按「為發展經濟，促進土地利用，增進社會福利，對於國防
、政府機關、公共設施、騎樓走廊、研究機構、教育、交通、水利、給水、鹽業、宗
教、醫療、衛生、公私墓、慈善或公益事業及合理之自用住宅等所使用之土地，及重
劃、墾荒、改良土地者，得予適當之減免；其減免標準及程序，由行政院定之。」「
供國防、政府機關、公共設施、騎樓走廊、研究機構、教育、交通、水利、給水、鹽
業、宗教、醫療、衛生、公私墓、慈善或公益事業等所使用之土地，及重劃、懇荒、
改良土地者，其地價稅或田賦得予適當之減免；減免標準與程序，由行政院定之。」
分別為土地稅法第六條及平均地權條例第二十五條所明定。又「私有土地減免地價稅
或田賦之標準如左：一、．．．五、經事業主管機關核准設立之私立醫院、捐血機機
、社會救濟慈善及其他為促進公眾利益，不以營利為目的，且不以同業、同鄉、同學
、宗親成員或其他特定之人為主要受益對象之事業，其本身事業用地全免。但為促進
公眾利益之事業，經由當地主管稽徵機關報經省（市）主管機關核准免徵者外，其餘
應以辦妥財團法人登記，或係辦妥登記之財團法人所興辦，且其用地為該財團所有者
為限。」「前項第一款之私立學校，第二款之私立學術研究機構及第五款之私立社會
救濟慈善各事業，其有收益之土地，而將全部收益直接用於各該事業者，其地價稅或
田賦得專案報請減免。第三款、第四款、第六款、第七款、第八款、及第十一款之各
事業用地，應以各該事業所有者為限。．．．」土地稅減免規則第八條第一項第五款
及同條第二項亦定有明文。另「財團法人台灣省嘉義市天主教本篤會中國傳教會所有
坐落嘉義市○○段一七一地號等九筆土地無償提供財團法人台灣省嘉義市天主教會嘉
義教區中華聖母會興建天主教聖馬爾定醫院，可否免徵地價稅乙案，既經貴處向嘉義
市政府查證，該等法人非屬社政主管機關許可設立之社會救濟事業，且其所有上開土
地亦非供本身事業使用，應無土地稅減免規則第八條第一項第五款及同條第二項免徵
地價稅規定之適用。」台灣省稅務局八十五年十二月三十日八五稅二字第八五五八八
三八號函亦針對本件專案釋有明文。查本案原告為一非屬社政主管機關許可設立之社
會救濟事業，其所有坐落一七一、一七二、一七五、一七六、一七七、一七八、三三
○、三三二、三三五地號等九筆土地，並非供本身事業使用，而係無償提供予亦非屬
社政主管機關許可之社會救濟事業之訴外人中華聖母會興建聖馬爾定醫院使用，是被
告乃以其無土地稅減免規則第八條第一項第五款及同條第二項規定免徵地價稅之適用
，依法核定原告八十六年全期地價稅一、五六六、三四二元，揆諸首揭規定，並無不
合；訴願、再訴願決定遞予維持，亦無違誤。二、訴狀理由重點謂：依土地稅減免規
則第八條第二項：「．．．第三、四、六、七、八、十一款之各事業用地，應以各該
事業所有者為限。」原告係以第五款申請減免地價稅，非屬上項列舉各款。故經事業
主管核准設立之私立醫院，無須為該事業所有則符合減免要件。土地稅減免規則第八
條第一項第五款規定：「經事業主管核准設立之私立醫院．．．其本身事業用地全免
。」揆其意旨係經事業主管機關核准設立醫院，醫院本身用地免徵地價稅，配合同條
第二項規定解釋，該醫院用地，並無須醫院所有，只要為醫院用地使用則符合免徵地
價稅要件，再訴願未查明用地是否符合免稅要件，即予駁回，顯屬速斷，亦顯然違背
土地稅減免規則第八條立法意旨。用地需為財團所有者方能符合免稅要件者僅為同款
但書所規定「為促進公眾利益之事業」原告係為一經事業主管機關核准設立之私立醫
院，兩者顯然不同，另聖馬爾定醫院亦已依衛生署指示，依醫療法規定，辦妥財團法
人登記。本案系爭點在於土地稅減免規則第八條第一項第五款但書部分，上揭文中所
指「其餘」係指但書所規定之「促進公眾利益之事業。」經由當地主管稽徵機關經省
（市）主管機關核准免徵者」以外之其他促進公眾利益之事業，同條第二項中，所列
舉第三、四、六、七、八、十一款之各事業用地，應以各該事業所有者為限。排除第
一項第五款亦即第五款事業除但書規定未經由當地主管稽徵機關經省（市）主管機關
核准免徵以外之其他促進公眾利益之事業用地需為該事業所有。以外之各事業用地無
須以所有者為限亦免徵地價稅。否則同條第二項排除第一項第五款之各事業用地應以
各該事業所有者為限之規定便失所附麗形同具文，謹請鈞院依法遞予撤銷云云：按土
地稅減免規則第八條第一項第五款規定私有土地經事業主管機關核准設立之私立醫院
、捐血機構、社會救濟慈善及其他為促進公眾利益，不以營利為目的，且不以同業、
同鄉、同學、宗親成員或其他特定之人為主要受益對象之事業，其本身事業用地全免
。但為促進公眾利益之事業，經由當地主管稽徵機關報經省（市）主管機關核准免徵
者外，其餘應以辦妥財團法人登記，或係辦妥登記之財團法人所興辦，且其用地為該
財團所有者為限。查但書乃法條中本文之下，指出例外或附加限制，而以「但」字開
端之文句，是上開法條但書之規定，乃係闡明本文中除事業主管機關核准設立之私立
醫院、捐血機構、社會救濟慈善外之其他為促進公眾利益之事業，經由當地主管稽徵
機關報經省（市）主管機關核准免徵者外，其餘無論係供私立醫院、捐血機構、社會
救濟慈善之事業，其本身事業用地均可全免地價稅，惟應以辦妥財團法人登記，或係
辦妥登記之財團法人所興辦，且其用地為該財團法人所有者為限。本案系爭土地使用
者為「天主教聖馬爾定醫院」，興建者為「中華聖母會」，縱其均具有財團法人資格
，惟因系爭土地之所有權人為原告，而非使用者或興辦者所有，耍無上開減免規則之
適用，至臻明確，再者上開條款既已明示其事業用地為該財團法人所有者為限，則無
須復於同條第二項贅述，亦毋庸置疑，斷非原告所言同條第二項係排除第五款之各事
業用地應以各該事業所有者為限之規定。原告執詞主張其依據土地稅減免規則第八條
第一項第五款及同條第二項規定，係屬免徵地價稅土地，顯係不諳法令所致；訴狀理
由，委不足採。三、請駁回原告之訴等語。
    理  由
按「為發展經濟，促進土地利用，增進社會福利，對於國防、政府機關、公共設施、
騎樓走廊、研究機構、教育、交通、水利、給水、鹽業、宗教、醫療、衛生、公私墓
、慈善或公益事業及合理之自用住宅等所使用之土地，及重劃、懇荒、改良土地者，
得予適當之減免；其減免標準及程序，由行政院定之。」為土地稅法第六條所規定。
又「私有土地減免地價稅或田賦之標準如左：一、．．．、五、經事業主管機關核准
設立之私立醫院、捐血機構、社會救濟慈善及其他為促進公眾利益，不以營利為目的
，且不以同業、同鄉、同學、宗親成員或其他特定之人為主要對象之事業，其本身事
業用地全免。但促進公眾利益之事業，經由當地主管稽徵機關報經省（市）主管機關
核准免徵者外，其餘應以辦妥財團法人登記，或係辦妥登記之財團法人所興辦，且其
用地為該財團所有者為限。」「前項第一款之私立學校，第二款之私立學術研究機構
及第五款之私立社會救濟慈善各事業，其有收益之土地，而將全部收益直接用於各該
事業者，其地價稅或田賦得專案報請減免。．．．」土地稅減免規則第八條第一項第
五款及同條第二項亦訂有明文。本件原告將所有坐落嘉義市○○段一七一、一七二、
一七五至一七八、二三○、二三二及二三五地號等九筆土地，無償提供財團法人台灣
省嘉義市天主教會嘉義教區聖母會興建醫院使用，經被告核課其八十六年地價稅一、
五六六、三四二元，原告不服，循序提起行政訴訟，主張：原告係經事業主管機關核
准設立之私立醫院，依土地稅減免規則第八條第一項第五款規定，其本身事業用地全
免。配合同條第二項規定解釋，該醫院用地並無須為醫院所有，即可免徵地價稅，原
告並非「為促進公眾利益之事業」，並無土地稅減免規則第八條第一項但書「且其用
地為該財團所有者為限」之適用，且該條第二項：「應以該事業所有者為限」之規定
，已排除同條第一項第五款即原告之經事業主管機關核准設立之私立醫院之適用，系
爭土地自應免徵地價稅云云。經查：依土地稅減免規則第八條第一項第五款規定，並
非所有經事業主管機關核准設立之私立醫院，其本身事業用地即可全免地價稅，必也
該私立醫院屬於為促進公眾利益，不以營利為目的，且不以同業、同鄉、同學、宗親
成員或其他特定之人為主要受益對象之事業。並且該私立醫院如屬於為促進公眾利益
之事業，除經由當地主管稽徵機關報經省（市）主管機關核准免徵者外，其餘應以辦
妥財團法人登記，或係辦妥登記之財團法人所興辦，且其用地為該財團所有者為限，
方可免徵地價稅。上列要件只要欠缺其一，即不能免徵地價稅，原告主張只要屬於經
事業主管機關核准設立之私立醫院，即可依上開規定免稅之訴稱，參諸一般經事業主
管機關核准設立私立醫院比比皆是，除屬於財團法人之少數符合要件者外，鮮有請求
免徵地價稅之情形，此為眾所週知之事實。足證原告之主張，尚難採信。次查：依台
灣省嘉義市政府八十五年十二月五日八五府民禮字第八五八九三號函所示，原告非屬
經社政主管機關許可設立之社會救濟慈善事業，而其設立法人之登記章程第三條明定
「係以公益慈善事業為目的。」。有該函附原處分卷可稽，益證原告係屬土地稅減免
規則第八條第一項第五款之「為促進公眾利益之事業」，而系爭土地既未「經由當地
主管機關報經省（市）主管機關核准免徵系爭地價稅，自須以該系爭土地為原告所有
者方能免徵地價稅，惟系爭土地並非供原告本身事業使用，乃係無償提供亦屬社政主
管機關許可之社會救濟事業之訴外人中華聖母會興建聖馬爾定醫院使用，為原告所自
認，被告以不符土地稅減免規則第八條第一項第五款及同條第二項規定免徵地價稅之
適用，依法核定原告八十六年全期地價稅一、五六六、三四二元，於法尚無不合。核
無違反租稅法律原則之可言。從而原告所訴各節，均無足取，本件原處分揆諸首揭規
定，洵無違誤，一再訴願決定，遞予維持，俱無不合，原告起訴意旨，無非持其一己
主觀錯誤之法律見解，斤斤指摘，難認為有理由，應予駁回。
據上論結，本件原告之訴為無理由，爰依行政訴訟法第二十六條後段，判決如主文。
中    華    民    國     八十九      年      三      月     三十一      日
                    行 政 法 院 第 六 庭
                                審 判 長 評  事      徐  樹  海
                                         評  事      林  茂  權
                                         評  事      高  啟  燦
                                         評  事      蔡  進  田
                                         評  事      劉  鑫  楨
右  正  本  證  明  與  原  本  無  異
                                         法院書記官  陳  佩  玲
中    華    民    國     八十九      年      四      月       六        日


司法院資訊處製作；財團法人民間司法改革基金會備份。
